---
title: "Acceso a espacios verdes y distribución territorial de la población en la Ciudad Autónoma de Buenos Aires"
author: "Emens Tamara"
date: today
format:
  html:
    toc: true
    number-sections: true
    theme: cosmo
editor: visual
---

# Introducción

Las ciudades presentan una distribución desigual de los espacios verdes públicos lo que puede generar diferencias en el acceso a los beneficios ambientales, recreativos y sociales que estos espacios brindan. Diversos estudios han señalado que la proximidad a espacios verdes se asocia con mejoras en la calidad de vida, la salud física y mental, la recreación y la adaptación frente a fenómenos como las olas de calor.

## Planteo del problema

La Ciudad Autónoma de Buenos Aires presenta diferencias territoriales en términos de densidad poblacional, composición demográfica y disponibilidad de espacios verdes públicos. Sin embargo, no se conoce con certeza si la distribución de estos espacios coincide con la localización de grupos poblacionales que podrían presentar mayores necesidades potenciales de acceso a infraestructura verde urbana, como la población infantil, la población adulta mayor y los hogares con Necesidades Básicas Insatisfechas (NBI).

En este contexto, resulta pertinente analizar si existen desigualdades territoriales en el acceso a espacios verdes públicos y si estas afectan en mayor medida a determinados grupos de población dentro de la ciudad.

## Pregunta de investigación

¿La distribución territorial de los espacios verdes públicos en la Ciudad Autónoma de Buenos Aires coincide con la localización de grupos poblacionales con mayores necesidades potenciales de acceso a infraestructura verde urbana?

## Hipótesis

Los sectores de la Ciudad Autónoma de Buenos Aires con mayor presencia de población infantil, población adulta mayor y hogares con Necesidades Básicas Insatisfechas presentan menores niveles de acceso a espacios verdes públicos.

# Objetivos

Analizar la relación espacial entre la disponibilidad de espacios verdes públicos y la distribución territorial de poblaciones con mayores necesidades potenciales de acceso a infraestructura verde urbana en la Ciudad Autónoma de Buenos Aires.

## Objetivos específicos

-   Identificar la distribución espacial de los espacios verdes públicos.

<!-- -->

-   Caracterizar la distribución territorial de la población infantil.

-   Caracterizar la distribución territorial de la población adulta mayor.

-   Caracterizar la distribución territorial de los hogares con NBI.

-   Analizar la relación entre accesibilidad a espacios verdes y grupos poblacionales.

## Metodología

```{r}
# librerías
library(tidyverse)
library(sf)
```

```{r}
# carga de dataset censo
nbi      <- read_csv("datos/nbi_radios_caba.csv",
                     col_types = cols(cod_radio = col_character()))
infantil <- read_csv("datos/infantil_radios_caba.csv",
                     col_types = cols(cod_radio = col_character()))
mayores  <- read_csv("datos/adulta_mayor_radios_caba.csv",
                     col_types = cols(cod_radio = col_character()))
```

```{r}
#Unión de tablas con la estructura de la población (censo) 
censo_radios <- infantil |>
  left_join(select(mayores, cod_radio, pob_adulta_mayor, pct_adulta_mayor),
            by = "cod_radio") |>
  left_join(select(nbi, cod_radio, hogares_total, hogares_nbi, pct_nbi),
            by = "cod_radio")

nrow(censo_radios)
colSums(is.na(censo_radios))
```

```{r}
#unión de la tabla anterior con la columna espacial del censo

radios <- sf::st_read("datos/RADIOS_2022_v1_0/radios2022_v1.0.shp")
names(radios)
sf::st_crs

radios <- radios |>
  mutate(cod_radio = paste0(
    str_pad(PROV,  2, pad = "0"),
    str_pad(DEPTO, 3, pad = "0"),
    str_pad(FRAC,  2, pad = "0"),
    str_pad(RADIO, 2, pad = "0")
  ))

#filtrar solo CABA 
radios_caba <- radios |> filter(str_starts(cod_radio, "02"))
nrow(radios_caba)            # cuántos radios tiene CABA en la geometría
head(radios_caba$cod_radio)  # debería verse tipo "020070101"

#corregir geometrías inválidas 
radios_caba <- st_make_valid(radios_caba)

#UNIR
radios_datos <- radios_caba |>
  left_join(censo_radios, by = "cod_radio")

#verificar datos
nrow(radios_datos)
sum(is.na(radios_datos$pct_nbi))   
class(radios_datos)                

```

*\
*

```{r}
#carga dataframe espacios verdes
espacios_verdes <- sf::st_read("datos/espacio_verde_publico/espacio_verde_publico.shp")

names(espacios_verdes)     # columnas (tipo de espacio, nombre, superficie...)
st_crs(espacios_verdes)    # en qué CRS viene
nrow(espacios_verdes)      # cuántos polígonos
```
